臺灣高等法院刑事判決　　　　　　　　93年度上訴字第2029號
　　上　訴　人　臺灣板橋地方法院檢察署檢察官
　　上　訴　人
　　即　被　告　丙○○
　　選任辯護人　金鑫律師
　　上　訴　人
　　即　被　告　戊○○
　　　　　　　　　　　　樓
　　上　訴　人
　　即　被　告　癸○○
　　選任辯護人　徐正安律師
　　上　訴　人
　　即　被　告　庚○○
　　　　　　　　　　　　號五樓.
　　選任辯護人　陳正旻律師
　　被　　　告　壬○○
　　　　　　　　　　　　五七八.
　　選任辯護人　徐原本律師
　　被　　　告　丁○○
　　選任辯護人　何邦超律師
上列上訴人因被告貪污治罪條例等案件，不服臺灣板橋地方法院
九十一年度訴字第二四九一號，中華民國九十三年四月十六日、
九十三年五月二十一日第一審判決（起訴案號：臺灣板橋地方法
院檢察署八十九年度偵字第一八四九０、一四六三五號），提起
上訴，本院判決如下：
    主  文
原判決關於戊○○、癸○○、庚○○、壬○○、丁○○部分均撤
銷。
戊○○共同連續行使公務員明知為不實之事項，而登載於職務上
所載之公文書，足以損害於公眾或他人，累犯，處有期徒刑壹年
肆月。
癸○○共同連續行使公務員明知為不實之事項，而登載於職務上
所載之公文書，足以損害於公眾或他人，處有期徒刑壹年貳月。
庚○○共同連續行使公務員明知為不實之事項，而登載於職務上
所載之公文書，足以損害於公眾或他人，處有期徒刑壹年貳月。
壬○○共同連續行使公務員明知為不實之事項，而登載於職務上
所載之公文書，足以損害於公眾或他人，處有期徒刑壹年貳月。
丁○○共同連續行使公務員明知為不實之事項，而登載於職務上
所載之公文書，足以損害於公眾或他人，處有期徒刑壹年貳月。
其他上訴駁回。
    事  實
一、丙○○係臺北縣泰山鄉公所（下簡稱泰山鄉公所）建設課技
    士，民國（下同）八十七年三月間，泰山鄉公所將「中港大
    排及溫子圳疏濬工程」（下簡稱中溫疏濬工程）招標發包，
    由辛○○所經營之統領營造工程有限公司（下簡稱統領公司
    ）以新台幣（下同）一千五百八十萬元得標承作後，泰山鄉
    公所指派丙○○負責該工程之督導。嗣因統領公司於八十七
    年三月十七日向泰山鄉公所陳報開工後至八十七年九月間提
    出之棄土證明（即因中溫疏濬工程所挖掘污泥土方所應堆置
    合法地點之證明文件），經泰山鄉公所函詢該棄土場所在地
    之主管機關查明結果，事實上均未獲同意，泰山鄉公所為使
    該工程能順利進行完成疏濬，丙○○乃依臺灣省營建工程剩
    餘土石方處理及資源堆場設置管理要點第二十三條第一項第
    一款之規定，於八十七年十月六日以簽稿方式，經泰山鄉公
    所鄉長李國書批准後，以八十七年十月八日八七北縣泰鄉建
    字第一二二八八號函行文統領公司，請統領公司將疏濬土方
    堆置於臨時堆棧場所，並儘速覓得合法棄土場後，重行提送
    棄土證明供該所查驗。惟統領公司負責人辛○○於接獲該函
    文後，迄八十八年八月二十日該工程完工並經驗收，均未向
    泰山鄉公所陳報臨時堆棧場之所在。迨法務部調查局臺北縣
    調查站於八十八年九月二十七日函詢泰山鄉公所有關上述「
    臨時堆棧場」之所在及合法性時，丙○○發覺統領公司迄未
    陳報該「臨時堆棧場」之所在，經向辛○○查詢，辛○○告
    知並未租用土地供作疏濬土方之臨時堆棧場，丙○○恐涉有
    刑責，竟於八十八年十月二十二日近中午許，在「中溫疏濬
    工程」工地附近，教唆辛○○製作不實之土地借用同意書，
    並草擬部分內容供辛○○謄載，辛○○隨而未經己○○之同
    意，在台北縣三重市某處，委由不知情之某刻印行成年人，
    偽刻己○○印章乙枚，冒用己○○名義偽填日期八十七年八
    月二十日，內容為：「出借人：己○○（以下簡稱甲方），
    承借人：統領營造工程有限公司（以下簡稱乙方），今甲方
    願無償將關西鎮大旱坑小東坑小段０００二九─００００地
    號土地部份出借予統領營造工程有限公司作為所承攬：泰山
    鄉公所溫子圳及中港大排疏濬工程廢棄土之臨時堆棧場之用
    ，出借條約詳如下：（一）出借期限：中華民國八十七年八
    月二十日至中華民國八十八年十月十九日止。（二）土地使
    用應遵守條例：一、乙方於使用期間應注意車輛進出時，保
    持堆置土方地周圍道路之暢通及周圍道路之環保清潔。二、
    出借期間甲方若須使用此地時，乙方須即時將臨時堆置之廢
    棄土挖除清運至原先甲方出借乙方時之土地高度交還甲方，
    絕無異議」之土地借用同意書，並將上開偽刻之「己○○」
    印章蓋印其上之立約人及空白處計二枚，完成偽造私文書後
    （下簡稱系案己○○土地借用同意書），於當日下午五時許
    泰山鄉公所將屆下班之際，連同統領公司八十八年十月二十
    日八八領字第一０二０號函文送交泰山鄉公所掛號收文，丙○○於收受後，明知上開土地借用同意書係屬偽造，仍持以
    行使交付泰山鄉公所政風室據以八十八年十一月二日北泰鄉
    政字第一五四七八號函覆法務部調查臺北縣調查站，足生損
    害於己○○及調查人員對於案件調查之正確性。
二、辛○○（業經原審判處罪刑確定）係承攬台北縣泰山鄉公所
    「中港大排及溫子圳疏濬工程」（下簡稱中溫疏濬工程）之
    統領營造工程有限公司（下簡稱統領公司）負責人，甲○○
    （業經原審判處罪刑確定）係承攬六合國小「文小十公設地
    設校工程」（下簡稱六合國小文小十工程）之「啟森營造股
    份有限公司」（下簡稱啟森公司，該公司登記負責人為林連
    福、實際負責人為盧朝現）填土工程部分之下游承包商「尚
    陽工程行」負責人，癸○○係「尚陽工程行」承包「六合國
    小文十工程」填土工程之下游包商，戊○○（曾於八十四年
    五月九日因水利法案件，經臺灣士林地方法院以八十三年度
    訴字第一四二三號判決判處有期徒刑四月確定，於八十五年
    二月十三日易科罰金執行完畢）係負責供應土方予癸○○之
    人，庚○○為戊○○所雇用負責運送土方之人。壬○○係苗
    栗鎮六合國小校長，丁○○係該校總務主任，均係依法令從
    事公務之人員。
三、辛○○經營之統領公司於八十七年三月間以一千五百八十萬
    元得標承作泰山鄉公所招標之「中港大排及溫子圳疏濬工程
    」（下簡稱中溫疏濬工程），依投標須知所載，統領公司需
    於開工前提出合法棄土證明（即因中溫疏濬工程所挖掘污泥
    土方所應堆置合法地點之證明文件），惟統領公司於八十七
    年三月十七日向泰山鄉公所陳報開工後至八十七年九月間所
    提出之棄土證明，經泰山鄉公所函詢該棄土場所在地之主管
    機關查明結果，事實上均未獲同意，泰山鄉公所為使該工程
    能順利進行完成疏濬，承辦人丙○○乃依臺灣省營建工程剩
    餘土石方處理及資源堆場設置管理要點第二十三條第一項第
    一款之規定，於八十七年十月六日以簽稿方式，經泰山鄉公
    所鄉長李國書批准後，以八十七年十月八日八七北縣泰鄉建
    字第一二二八八號函行文統領公司，請統領公司將疏濬土方
    堆置於臨時堆棧場所，並儘速覓得合法棄土場後，重行提送
    棄土證明供該所查驗。嗣泰山鄉公所於八十八年二月四日前
    即統領公司施工期間通知統領公司如欲請領工程尾款一千二
    百三十七萬一千九百元，須提出合法棄土證明並經審核通過
    始能核給，惟統領公司於八十八年八月七日完工後迄未能提
    出合法棄土證明，適戊○○、庚○○、張健隆（未據起訴）
    獲知此事，明知六合國小之「文小十公設地設校工程」並未
    收容中溫疏濬工程之土方，仍竟於八十八年八月初，由戊○○指示庚○○、張健隆至台北縣三重市○○街五十二號一樓
    統領公司內，向辛○○表示可提供六合國小「文小十公設地
    設校工程」之棄土證明文件供其請領中溫疏濬工程之尾款，
    辛○○乃與戊○○、庚○○及張健隆協議由辛○○以支付棄
    置土方體積每立方米八十元並補貼公關費三十六萬五千六百
    元之代價購買前開棄土證明文件。嗣戊○○、庚○○即與承
    包「六合國小文十工程」填土工程之「尚陽工程行」負責人
    甲○○及下游包商癸○○基於犯意之聯絡，透過戊○○及癸○○等人之仲介，與六合國小校長及總務主任壬○○、丁○○聯繫，數人共同意圖為自己不法之所有，由庚○○、戊○○及癸○○等負責居中協調聯絡後，推由甲○○於八十八年
    八月十七日製撰不實之「同意書」，同意統領公司承包泰山
    鄉公所中溫疏濬工程之土方三萬六千五百六十八立方公尺回
    填頭份鎮六合國小文小十公設地設校工程，嗣戊○○及癸○○二人即至六合國小，遊說六合國小校長壬○○、總務主任
    丁○○佯行同意中溫疏濬工程之棄土回填在六合國小之「文
    小十公設地設校工程」內，詎壬○○、丁○○為公務員，明
    知中溫疏濬工程僅為取得棄土證明，該工程之棄土並未回填
    在六合國小之「文小十公設地設校工程」內，竟仍與前開人
    等，基於概括之共同犯意，由六合國小以八十八年九月六日
    （八八）六合國總字第０七五三號函復頭份鎮公所，內載：
    「主旨：復貴所於中華民國八十八年九月三日，八八頭鎮建
    字第一五０四四號函。有關台北縣泰山鄉公所八十七年度基
    層建設溫子圳及中港大排疏濬工程之棄土回填在本分校內，
    如說明，請查照。說明：一、原則同意。二、嚴格要求土質
    篩選，不良泥土禁止進入，請啟森營造股份有限公司嚴格把
    關；否則一切後果由該公司承擔。」，明知為不實之事項，
    而登載於職務上所載之公文書後，函復頭份鎮公所，足以損
    害於主管機關對於棄土誌管理及六合國小，頭份鎮公所乃據
    以八十八年九月八日八八頭鎮建字第一五四三二號函復泰山
    鄉公所，並由癸○○取得前開函文影本轉交戊○○，再由戊○○於八十八年九月九日左右指示張健隆持前開二份函文影
    本至統領公司與辛○○訂立協議書，戊○○隨即於八十八年
    十月十八日前數日至統領公司，向辛○○收取發票人統領公
    司、發票日八十八年十一月十日、付款人亞太商業銀行、面
    額三十六萬五千六百元之支票乙紙，嗣於同年十月二十九日
    再由甲○○製撰日期八十八年十月七日，虛載不實內容之「
    緣統領營造工程有限公司承包台北縣泰山鄉公所八十七年度
    基層建設─塭子圳及中港大排疏濬工程之棄土回填在頭份鎮
    六合國小文小十公設地設校工程之核地，棄土數量為萬陸
    仟伍佰陸拾捌立方公尺，本公司啟森營造股份有限公司於民
    國八十八年九月三十日確已收容棄土數量萬陸仟伍佰陸拾
    捌立方公尺完成無誤」之「頭份鎮六合國小文小十公設地設
    校工程棄土收容證明書」，並出具切結書交與啟森公司，使
    啟森公司不知情之實際負責人盧朝現同意在該「棄土收容證
    明書」用印後，由甲○○交由不知情之其子王道衍轉持交六
    合國小總務丁○○，丁○○再簽請校長壬○○以六合國小八
    十八年十一月十五日六合國總字第九六六號函覆泰山鄉公所
    ，內容謂：「主旨：復貴所於中華民國八十八年十一月一日
    八八北縣泰鄉建字第一四九六九─二號函。有關八十七年度
    基層建設溫子圳及中港大排疏濬工程之棄土回填在本分校內
    ，如說明，請查照。說明：一、按本校於八十八年九月六日
    （八八）六合國總字第０七五三號函復苗栗縣頭份鎮公所，
    有關貴所棄土回填本校「文小十公設地」，如影本之說明辦
    理。二、茲檢附「啟森營造股份有限公司於八十八年十月一
    日（應為十月七日之誤），開立『棄土收容證明書』影本乙
    份，以資參考」，並檢具該棄土收容證明書為附件，明知為
    不實之事項，而登載於職務上所載之公文書，足以損害於主
    管機關對於棄土之管理及六合國小，俾以前開詐術，使泰山
    鄉公所陷於錯誤同意核撥中溫疏濬之工程餘款，惟於泰山鄉
    公所尚未核撥前開工程款前，即於同年十二月四日經臺北縣
    調查站調查查獲，始未得逞。
四、案經法務部調查局臺北縣調查站移送臺灣板橋地方法院檢察
    署檢察官偵查起訴。
    理  由
壹、被告丙○○有罪部分（即行使偽造私文書部分）：
甲、有關證據能力部分：
一、按被告以外之人於審判外之言詞或書面陳述，除法律有規定
    者外，不得作為證據，刑事訴訟法第一百五十九條固定有明
    文。惟被告以外之人於審判外之陳述，雖不符同法第一百五
    十九條之一至之四之規定，而經當事人於審判程序同意作為
    證據，法院審酌該言詞陳述或書面陳述作成時之情況，認為
    適當者，亦得為證據。又當事人、代理人或辯護人於法院調
    查證據時，知有第一百五十九條第一項不得為證據之情形，
    而未於言詞辯論終結前聲明異議者，視為有前項之同意，此
    亦據刑事訴訟法第一百五十九條之五規定甚明。
二、查本案共同被告辛○○於台北縣調查站及檢察官偵查中之筆
    錄，固屬審判外之陳述，惟公訴人、被告丙○○及其辯護人
    就前開辛○○審判外陳述之證據能力，於本院準備程序中表
    示無意見，且迄於言詞辯論終結前亦未聲明異議，依上開規
    定，共同被告辛○○於前開審判外之陳述，具有證據能力，
    合先敘明。
乙、認定犯罪事實所憑之證據及理由：
一、訊據被告丙○○否認有前開被訴教唆偽造私文書及行使偽造
    私文書之犯行，辯稱：伊未教唆辛○○製作不實之土地同意
    書，亦不知其所提出己○○之土地借用同意書係偽造，且辛○○所指伊於八十八年十月二十二日近中午許，在「中溫疏
    濬工程」工地附近，教唆辛○○製作不實之土地借用同意書
    ，並草擬部分內容供辛○○謄載，但前開時間，伊係在開會
    ，辛○○之證言不實云云。
二、惟查：
(一)被告丙○○係泰山鄉公所建設課技士，八十七年三月間，泰
    山鄉公所將中溫疏濬工程招標發包，由辛○○經營之統領公
    司以一千五百八十萬元得標承作，泰山鄉公所遂指派丙○○
    負責該工程之督導。統領公司於八十七年三月十七日向泰山
    鄉公所陳報開工後至八十七年九月間所提出棄土證明，經泰
    山鄉公所函詢該棄土場所在地之主管機關結果，均未獲同意
    ，而泰山鄉公所為使該工程能順利進行完成疏濬，丙○○乃
    依臺灣省營建工程剩餘土石方處理及資源堆場設置管理要點
    第二十三條第一項第一款之規定，於八十七年十月六日以簽
    請泰山鄉公所鄉長李國書批准後，以八十七年十月八日八七
    北縣泰鄉建字第一二二八八號函行文統領公司，請統領公司
    將疏濬土方堆置於臨時堆棧場所，並儘速覓得合法棄土場後
    ，重行提送棄土證明供該所查驗等情，經被告丙○○自承屬
    實，並有中溫工程疏濬工程合約書、統領公司八十七年三月
    十三日工程開工報告書、泰山鄉公所八十七年三月十九日北
    縣泰建字第二七八七號函（有關准予開工之意旨）、卓蘭鎮
    公所八十七年四月十一日卓鎮民字第二五九九號函（有關函
    覆泰山鄉公所不同意泰山鄉公所擬提供該鎮衛生掩埋場覆土
    案乙事）、台北縣政府八十七年九月二十五日八七北工建字
    第Ｋ一五七一號函（台北縣政府工務局就泰山鄉公所溫子圳
    及中港大排疏濬工程棄土土方欲運棄至新興坑棄土場因用地
    無法取得使用同意文件，該局已於八十七年七月二十八日八
    七北工建字第Ｍ五五四九號函請勒令該場停工在案，土石方
    無法進場填置，就泰山鄉公所八十七年七月二十日八七北縣
    泰鄉建字第八五二六號函所請：有關將棄土運至昌公司石
    碇鄉新興坑棄土場乙事，歉難同意）、泰山鄉公所八十七年
    八月十一日八七北縣泰鄉建字第九八０八號函（復文統領公
    司，同意自八十七年八月十七日起復工，為求早日疏濬免受
    水患之害，請統領公司儘速進場施作）、泰山鄉公所八十七
    年十月八日八七北縣泰鄉建字第一二二八八號函（函統領公
    司略以：石碇鄉新興坑棄土場已於八十七年七月二十八日勒
    令停工，惟本工程進度已嚴重落後，為求清運時效，請貴公
    司將疏濬土方堆置於臨時堆棧場所，並儘速覓得合法棄土場
    後，重行提送棄土證明供本所查驗）等附於扣案泰山鄉公所
    八十七年度基層建設（運用統籌款第三梯次）塭子圳及中港
    大排疏濬工程卷宗可稽。
(二)系案己○○土地借用同意書，係共同被告辛○○未經己○○
    本人同意，於台北縣三重市某刻印行偽刻己○○印章後，擅
    自冒用己○○名義而製作，且係於八十八年八月二十日工程
    完工經驗收後始偽製交付泰山鄉公所乙情，業據證人即共同
    被告辛○○於原審審判中證述明確，並經證人己○○到院證
    稱該土地借用同意書並非渠所出具，且未同意製作該同意書
    ，其上印文均非渠所有等語無訛（見原審九十三年三月五日
    審判筆錄第二十二頁、第二十四頁、第二十五頁、第三十七
    頁、第八十九頁），足見系案己○○土地借用同意書係共同
    被告辛○○所偽造，要屬無疑。
(三)證人即共同被告辛○○分別供述如下：
  (1)於台北縣調查站供稱：有關己○○關西鎮大旱坑小東坑小段
    二九地號土地之「土地借用同意書」，因八十八年底左右，
    丙○○向我表示政風室廖秋田在問「臨時堆棧場」位於何處
    ，所以必須作一份文書來證明，且當初臨時堆棧場是丙○○
    自己想出來，我早就說根本無臨時堆棧場，且工程施工當時
    不問也未要求這些文件，丙○○表示他不管，遂寫了一份土
    地借用同意書，要我隨便找人頭及土地來完成，所以我才私
    用友人己○○及其關西鎮土地來完成這份書面，所以這份書
    面的內容、時間均為不實，我是被他所強迫下，才如此配合
    的等語（見八十九年度偵字第一八四九○號偵查卷第第三一
    二頁反面至第三一三頁）。
  (2)於檢察官偵查中供稱：臨時堆棧場是丙○○寫好傳真給我照
    抄，因當時我已施工完畢，八十八年七、八月間丙○○跟我
    說要合法棄土證明才可以請款，我說沒辦法提出棄土證明，
    他說可以用臨時堆棧場，我說我不會寫，請他幫我寫，因為
    如何寫才符合規定他比較清楚，他寫好後傳真給我的，日期
    八十七年八月二十日是他交我寫的，他說這樣比較符合規定
    等語（見八十九年度偵字第一八四九○號偵查卷第四○四頁
    ）。
  (3)於原審九十二年七月十四日訊問時供稱：不實臨時堆棧場的
    證明是丙○○叫我寫的，當時我不知道他已經被調查等語。
    （原審筆錄卷二第五五頁）。
  (4)於原審九十三年三月五日審判時經公訴人及被告丙○○之辯
    護人行交互詰問時供稱：「（檢問：土地借用同意書是否你
    所提出？）當時丙○○有叫我租一塊地，我沒有租，工程結
    束時，他打電話問我，後來他有打電話來說要我們趕快去租
    一塊地，寫一寫，我說我不會寫，後來他有到工地來，叫我
    寫土地借用同意書。（檢問：你的意思是說你告訴丙○○說
    你沒有租地，他還叫你寫土地借用同意書？）是的，我們確
    實沒有租，但是要有一個土地借用同意書，完成後續動作。
    （檢問：土地借用同意書何人擬稿？）擬稿是丙○○擬的。
    （檢問：丙○○要你寫這張土地借用同意書大概是在幾月份
    的時候？）應該是工程完工的時候。（檢問：工程何時完工
    ？）我記得是八十八年七月二十日總驗收以後的事情。（檢
    問：是否工程完工之後才書寫這份土地借用同意書？）就是
    在那段時間，實際日期我記不起來。（檢問：剛剛所看土地
    借用同意書，上面所載書立日期是八十七年八月二十日，為
    何往前回溯一年？）我當初我有問丙○○，因為我們不知道
    這些文件如何寫。（檢問：所述與偵查案卷四Ｏ三、四Ｏ四
    頁筆錄所言過程有所不符，到底哪一個真實？）我今天講的
    才是事實，是丙○○到工地來擬給我的，我記得是在一個橋
    的旁邊，我說這個東西如果寫錯就不好了，事情就是這樣，
    因為工地離泰山鄉公所很近。（檢問：同意書倒填日期為八
    十七年八月二十日，你們本來是八十八年七、八月完工，是
    否是為了配合請款用的？）不是，因為八十七年有公文要我
    暫時租一塊土地放棄土，當時我沒有租，在工程快要完工前
    後，他叫我要補土地租用同意書，到底這個倒填日期是他寫
    的，還是我自己寫的，我現在也不能確定，所以我也不敢講
    ，我只能確認內容是丙○○說的，我現在回想當時公所有公
    文來要我租一塊土地，但是我沒有租，是否要彌補這個疏失
    ，至於是不是要請款之用我不知道。（檢問：你在檢察官偵
    訊時，有跟檢察官說同意書日期八十七年八月二十日是依照
    他的指示倒填，他說這樣才符合規定，為何剛才說是誰要你
    寫的你不能確定？）丙○○擬的時候，我有口頭問他，日期
    要寫什麼時候，他有說要寫在我公文給你的時候。所謂這樣
    才符合規定應該是這個意思，但是誰叫我這樣做的我還是不
    能確定，依照一般道理一定會提到日期要寫什麼時候，因為
    檢察官偵訊時沒有提到倒填，現在有問到倒填問題，這個有
    罪無罪我不曉得，但是我不確定就不能亂說。（檢問：同意
    書內載租借期限是何人所擬？）應該是照抄。（檢問：是否
    你依照丙○○擬的稿照抄的？）是的，我拿他的稿去給別人
    打字。（檢問：丙○○知否你沒有取得己○○的同意？）他
    不知道。（檢問：丙○○知否你提出這個土地借用同意書，
    但是你沒有租用這塊地？）他不知道。（檢經提示提示八十
    九年他字第一四七四號偵查案卷第十頁反面予證人閱覽後，
    問：對於該頁筆錄所載供述有何意見，為何你現在又說他不
    知道？）大家有討論過這個事情，就是我跟丙○○兩人，討
    論要寫這個土地借用同意書，我說這個沒有租，丙○○說沒
    有租也要作這個土地借用同意書。（檢問：土地借用同意書
    後來有沒拿給泰山鄉公所？）我拿給丙○○。（辯問：丙○○在工地交草稿給你的時間點是幾點鐘？）快要接近中午的
    時候。（辯問：有沒有到十二點？）大約十點半到十二點之
    間。（辯問：他跟你討論這件事情時，有沒有第三人在場？
    ）沒有。（辯問：當時有提到己○○的姓名及土地地段、地
    號？）沒有。（辯問：當時土地借用同意書裡面內容還有哪
    些不是丙○○寫給你的？）地號是我提供的，土地借用應遵
    守條例是我們有範本，我自己加進去的，立約人項下那些是
    我依據以前留下的資料填寫進去的。（辯問：你說他有交草
    稿給你，你現在有沒有保留？）沒有。（辯問：你說土地借
    用同意書是交給打字小姐打的是否？）是交給現場一個叫做
    蔡福杉拿去打字的，他自己本身不會打，他拿去給何人打我
    不知道。（辯問：蔡先生或是打字小姐現在能否找到？）蔡
    福杉去年已經翻船死掉了。（辯問：你說他當天有到工地跟
    你談，是如何約的？）是電話約的，電話是他打給我的，他
    說你現在在哪裡，我說在工地，問他什麼事情，他說我要補
    一張土地借用同意書，我沒有問他什麼原因，我說我不會寫
    ，也沒有租，如何會有該張同意書，要如何做，他就自己來
    工地，可能順便來監工，我也不知道。」，另經原審補充訊
    問質以系案土地借用同意書於何處交給丙○○時供稱：在泰
    山鄉公所交給他的，當天快要下班的時候交給他的等語（見
    原審九十三年三月五日審判筆錄第二十一頁至二十九頁及第
    三十七頁）。
  (5)證人即共同被告辛○○前後供述，就系案己○○土地借用同
    意書之草稿究係被告丙○○傳真或當場交付，雖先後陳詞有
    所出入，且就偽造及交付之時間含糊不清，然對於系案己○○土地借用同意係被告丙○○於工程完工驗收後，要求其出
    具，而其向被告丙○○表示實無租用土地之事，然被告丙○○仍表示不管如何均須提出，且擬草稿供其謄載等情，則始
    終供承如一，此部分所述，已難認有虛捏不實之處。況系案
    己○○土地借用同意書係於八十八年十月二十二日隨同統領
    公司八十八年十月二十日八八領字第一０二０號函送泰山鄉
    公所掛號收文乙節，有統領公司前開函文併同該函文附件之
    己○○土地借用同意書影本附於扣案之泰山鄉公所八十七年
    度基層建設（運用統籌款第三梯次）溫子圳及中港大排疏濬
    工程卷宗足憑。而遍查該扣案工程卷宗，之前均未見有土地
    借用同意書，足認系案己○○土地借用同意書確係於八十八
    年十月二十二日始提交泰山鄉公所無疑，衡情統領公司所承
    包中塭疏濬工程既已於八十八年八月二十日完工並經驗收，
    若非應丙○○要求，辛○○豈有無故再行偽造他人土地借用
    同意書之必要，益證辛○○所供應屬信而有徵，參以泰山鄉
    公所係於八十八年十月二十二日始收到該系案土地借用同意
    書，並以八十八年十一月二日北泰鄉政字第一五四七八號函
    覆臺北縣調查站說明略以：「一、復貴站八十八年九月二十
    七日八八板肅字第八八一二七七號函。二、有關上揭查詢情
    事，據承包商統領公司於八八、八、二十以八八領字第一０
    二０號函知本所建設課，其內容為：『本公司承包貴所溫子
    圳及中港大排疏濬工程，工程進行中因棄土證明文件尚未審
    核通過，依貴所八十七年十月二十七日北縣泰鄉建字第一三
    二四六號函文之指示：暫將挖除之廢棄土堆置臨時堆棧場中
    ；並於八十八年九月三十日已將廢棄土全部轉運正式棄土場
    完畢（依八十八年九月八日苗栗頭份鎮公所八八頭鎮建字第
    一五四三二號之核准函）。三、本所建設課即依據統領公司
    檢送廢棄土運棄計畫書所提臨時堆棧場、棄土地點、土地租
    借關係等相關當事者資料，於八八、十一、一具函向相關單
    位、人員查證中」，足見系案己○○土地借用同意書係被告
    丙○○為因應八十八年九月二十七日法務部調查局台北縣調
    查站之調查而要求辛○○提出，殆無疑問。另互析上情及證
    人辛○○前揭所言：有關己○○關西鎮大旱坑小東坑小段二
    九地號土地之「土地借用同意書」，因八十八年底左右，丙○○向我表示政風室廖秋田在問「臨時堆棧場」位於何處，
    所以必須作一份文書來證明，．．．系案己○○土地借用同
    意書在泰山鄉公所交給丙○○，當天快要下班的時候交給他
    的等語，則被告丙○○要求辛○○出具該不實土地借用同意
    書，辛○○因予偽造並持交泰山鄉公所之時間，係在八十八
    年十月二十二日，應足是認，證人即共同被告辛○○或稱係
    八十八年八月二十日完工後為之云云，容係事隔四年有餘，
    記憶不清所致，自亦無從遽此謂其所言非實。
(四)綜上所述，被告丙○○於八十八年十月二十二日向辛○○要
    求出具土地借用同意書時，已知悉被告辛○○並未承租任何
    土地供作臨時堆棧場，實無法提出土地借用同意書，惟猶要
    求辛○○提出，並擬具同意書內容之草稿予辛○○，則其對
    辛○○以偽造土地借用同意書方式提出乙節，應有所認識，
    其有教唆之故意，洵彰至明。又被告丙○○於收受前開偽造
    己○○土地借用同意書後，持交泰山鄉公所政風室據以函復
    法務部調查局臺北縣調查站，亦有泰山鄉公所八十八年十一
    月二日北泰鄉政字第一五四七八號函在卷可佐，足見被告丙○○亦有行使偽造之系案己○○土地借用同意書之行為。再
    上開偽造系案己○○土地借用同意書及行使之行為，已足使
    己○○本人受有追訴違法提供土地供人傾倒廢土之虞，並影
    響法務部調查局臺北縣調查站人員偵查犯罪之方向，自足生
    損害於己○○及調查站對於犯罪偵查之正確性。
(五)至證人乙○○於本院固證稱：「（民國八十八年十月份時你
    在何單位任職？）台北縣政府工務局，擔任技正，負責督導
    水利工程。（提示會議記錄及附件：八十八年十月二十二日
    上午你是否有參加該次防洪會議？）有，上面有我的簽名。
　　（丙○○他有沒有參加那次會議？）因為五年前的事情，無
  　法完全記住。但因為這一次會議記錄上他有簽到，他有參加
    。（這一次會議的開會地點？）台北縣政府工務局的會議室
    。（當時台北縣政府的地址？）台北縣板橋市○○路三十二
    號。（那次的專案會報，各鄉公所的承辦人，是不是都要報
    告鄉公所辦理水利工程當時的進行狀況？）是的。（你們是
    不是按照你們所排的順序來報告？）照附表上的順序討論及
    報告。（在鄉公所的承辦人還沒有提出報告前是不是可以先
    離開？）還沒有按順序報告前，不能先行離開，除非有特別
    的事情，要向主席報告才能離開。（這次的會議約進行多久
    時間？）從早上九點多到中午十一點或十二點，通常將近到
    十二點，通常會發便當。（這次會議是否有上級來參加？）
    會議記錄裡面有內政部營建署及經濟部水利處等六位長官來
    參加。（在這些人來參加會議後，有沒有承辦人先離開？）
    有這麼多長官來參加，先離開是不禮貌的，除非有特別的事
    情向主席報告。（丙○○參加這次的會議，他有沒有向主席
    提到要先行離開？）沒有這個印象。」等語，惟證人乙○○
    並不排除前開會議時間至上午十一點亦有結束之可能，自不
    足作為被告丙○○不在場之有利認定。
三、被告丙○○前開教唆偽造私文書進而行使之犯罪事實，事證
    明確，犯行堪以認定。
丙、論罪科刑：
一、核被告丙○○所為，係犯刑法第二百十六條、第二百十條之
    行使偽造私文書罪。被告教唆偽造私文書之低度行為為行使
    之高度行為所吸收，不另論罪。按起訴書犯罪事實欄已論載
    被告丙○○行使偽造私文書情事，僅起訴法條漏未列載，本
    院自得加以審理，附此說明。
二、原審因依法第二百十六條、第二百十條、第二條第一項前段
    、第四十一條第一項前段、罰金罰鍰提高標準條例第二條第
    一項個規定，於審酌被告丙○○因督導工程之疏失，經臺北
　　縣調查站調查時，恐涉刑責，一時失慮，始教唆並行使偽造
  　私文書、目的，尚情有可原，惟仍影響犯罪偵查之正確，並
    損及己○○之權益及被告犯罪後仍未吐實，態度不佳等一切
    情狀，量處有期徒刑六月，暨以被告行為（犯罪）後，刑法
    第四十一條業於九十年一月十日修正公布施行，於同年一月
    十二日生效，該法第四十一條第一項前段將得易科罰金之範
    圍由「犯最重本刑為三年以下有期徒刑以下之刑之罪」修正
    擴大為「犯最重本刑為五年以下有期徒刑以下之刑之罪」，
    有利於被告，應依刑法第二條第一項前段之規定，適用裁判
    時之法律即刑法第四十一條第一項前段規定，諭知易科罰金
    之折算標準，至偽造之己○○八十七年八月二十日土地借用
    同意書上所偽造「己○○」印文二枚，不問屬於犯人與否，
    併依刑法第二百十九條規定宣告沒收。核其認事用法，俱無
    違誤，量刑亦甚允洽。被告丙○○上訴意旨，否認犯罪，為
    無理由，應予駁回。
貳、被告戊○○、庚○○、癸○○、壬○○、丁○○部分：
甲、有關證據能力部分：
一、按被告以外之人於審判外之言詞或書面陳述，除法律有規定
    者外，不得作為證據，刑事訴訟法第一百五十九條固定有明
    文。本件張建隆於台北縣調查站之供述筆錄，因屬被告以外
    之人於審判外之言詞陳述，復無法律規定得為證據，亦不符
    合刑事訴訟法第一百五十九條之五所定之情形，故張健隆於
    台北縣調查站之筆錄，依諸前開刑事訴訟法第一百五十九條
    第一項之規定，應無證據能力，合先敘明。
二、按筆錄內所載之被告陳述與錄音或錄影之內容不符者，其不
    符之部分，不得作為證據，刑事訴訟法第一百條之一第二項
    定有明文。查被告丁○○於台北縣調查站之下列筆錄內容：
    「我及壬○○經常到工地監看，以監工日誌所載，癸○○是
    從八八．八．二開始進土，此後幾乎每天都有進土，且癸○○在工地擺置貨櫃屋並請二位看似流氓之年輕人管制砂石車
    ，至八八．九．四進土數量累計達二一、二一０立方米，後
    因校方與農民林純武地權糾紛，而未再進土。八八．九．八
    起，因癸○○不再負責進土，而由負責整地壓實之尚陽工程
    公司王道珩與其父親（名字不清楚）自行進土，但數量不多
    。八八．一○．七該工地正式停工，迄今僅由王道珩陸續進
    了少量的土」、「我承認這個公文的內容是不實在的，因前
    述工程仍須土方，而癸○○在停止進土後，即常到本校表示
    有多處棄土來源，其中泰山鄉中港大排棄土回填案所發之第
    ○七五三號函，就是配合鍾某要求而發的，而在第○九六六
    號函我因疏於土方數量計算，致生文件上產生超收的情形。
    就該案言，癸○○向我表示，中港大排的「土」是轉運關係
    堆置站再運來前述工地，但實際上癸○○並未運來任何中港
    大排的泥土，且大排疏濬的都是污泥，本校也不可能接受，
    所以啟森公司出具的棄土收容證明書也是不實在的」等（八
    十九年度偵字第一八四九○號第二三一頁第一行至第六行、
    第二三二頁第一行至第八行），或係調查員依所查扣之監工
    日誌推論來，或係被告丁○○並未正面承認０九六六號函非
    屬實在，而係調查員以(1)數量不實，(2)時間上的矛盾(3)棄土
    照片等理由說服被告丁○○，最後並以此問題是否實在詢問
    被告丁○○，並說答案只有兩個，實在或不實在，然被告丁○○並未回答，另關於０七五三號函係被告丁○○附合調查
    員所說，關於癸○○並未運來任何中港大排的泥土，被告丁○○一直說不清楚，不知道，但調查員說實際上就是沒有，
    你也知道沒有，另被告丁○○並未提及棄土收容證明書是不
    實在等情，業經原審指派法官助理勘驗被告丁○○在台北縣
    調查站製作筆錄時之錄影帶甚明，並製有九十三年四月九日
    勘驗筆錄在卷可稽（附於原審卷三），顯見前開筆錄所載被
    告丁○○之陳述與錄影之內容不符，依前開規定，前開筆錄
    內容自不得作為本案之證據。至被告丁○○於台北縣調查站
    其餘筆錄所載與錄影帶內容相符，有前開勘驗筆錄足佐，自
    具有證據能力，附此說明。
乙、認定犯罪事實所憑之證據及理由：
壹、訊據被告戊○○、庚○○、癸○○、壬○○、丁○○均矢口
    否認有前開犯行，被告戊○○辯稱：伊當初不知陳報棄土證
    明時，中港大排工程已完工，伊誤以為係將棄土堆置在堆棧
    場，再由堆棧場轉運到六合國小；至相關公文部分不是伊所
    發，伊亦不知道到底怎麼回事云云。被告庚○○辯稱：伊是
    在戊○○下面做事跑腿而已，初始雖與辛○○洽談，但簽約
    時並不在場，亦未分到金錢云云。被告癸○○辯稱：伊不知
    戊○○與辛○○如何洽談協議之事，亦不知統領公司中港大
    排土方其實在八十八年八月七日即已疏濬完成，更不知中港
    大排的土方事實上有沒有進到六合國小工地，伊在八十八年
    九月中旬即因與甲○○間有誤會而離開六合國小工地，故棄
    土收容證明書部分，伊並未參與，至同意書部分，伊僅係向
    啟森公司取得空白進土同意書後交戊○○，其上工程名稱及
    進土量之填載均非伊所為，伊不知戊○○所填載之進土量為
    何云云。被告壬○○辯稱：中溫疏濬工程之棄土進場乙事，
    係由台北縣泰山鄉公所函苗栗縣頭份鎮公所，再由頭份鎮公
    所函苗栗縣頭份鎮六合國小，泰山鄉公所及頭份鎮公所均有
    建設之專業人員把關，函文有其公信力，而癸○○係在簽約
    對保時伊才初次見面，癸○○到六合國小洽談進土事宜時係
    在大辦公室，而非校長室，癸○○稱該棄土確實可用，伊為
    進土順利，才會批示「原則同意，但要嚴格篩選土質」，意
    即如有不良土方絕對禁止入內，並非全部照單全收，且隨即
    行文啟森公司要嚴格把關，否則一切後果由該公司負責，並
    以電話知會張文賢建築師事務所，至其他公函附件有註記污
    泥腐土乙事，係當時伊未仔細閱覽附件所引起之疏失，如伊
    知為污泥腐土，絕不會同意進場；至「棄土收容證明書」是
    承包甲○○之子王道珩交付總務主任即同案被告丁○○簽辦
    之文件，該證明書之內容是否屬實，須承包商才清楚，校方
    亦不須知道所填之數量，丁○○才會在公文內註明「以資參
    考」；再伊並非填土之承包商，不知所填土方由何處而來，
    亦不知土方之數量，而「棄土收容證明書」係丁○○所承辦
    ，伊欠缺明知之直接故意，況棄土收容證明書及同意書乃甲○○所製作，啟森公司具名，與伊無涉，伊並不成立刑法第
    二百十三條公務員登載不實文書罪，且亦未取得任何利益，
    更無詐欺取財之犯行云云。被告丁○○辯稱：伊因從事國小
    教育工作，對牽涉專業、複雜之涉案設校填土工程外行，乃
    於八十八年九月六日簽請六合國小校長即同案被告壬○○裁
    示，同日壬○○即批示「一、原則同意。二、嚴格要求土質
    篩選，不良泥土禁止進入，請啟森公司嚴格把關，否則一切
    後果由該公司承擔」，伊即依其批示，於同日簽稿製發八十
    八年九月六日（八八）六合國總字第０七五三號函，再送請
    校長壬○○核章，是伊對統領公司是否擬以八十八年九月六
    日（八八）六合國總字第０七五三號函向泰山鄉公所領取工
    程款，以及啟森公司八十八年八月十七日簽立之棄土同意書
    是否不實，並不知情。況六合國小於八十八年八月三十日收
    到頭份鎮公所來函詢問是否同意新莊市○○路底下箱函清除
    工程及塔寮坑引水幹線疏濬工程之棄土回填在「文小十公設
    地設校工程」工地上（該函亦檢附啟森出具之同意書），因
    六合國小未曾接獲啟森公司通知請其同意回填，伊即簽擬「
    啟森公司未通知學校同意，只要品質好的土，學校均予接受
    ，否則不予回填」之意見，六合國小校長即同案被告壬○○
    因此批示不予同意，回復頭份鎮公所，足見伊對於本案之實
    際情況並不知情，而伊在本案擬稿簽辦過程，核與「六小十
    公設地設校工程」合約施工說明注意事項所載「土方必須為
    乾淨的土質，經建築師認可後方可進場」意旨並無違背，況
    伊簽稿當時尚未達竣工驗收階段，是否符合施工說明注意事
    項，應由啟森公司依合約負責，亦即由建築師認可後，六合
    國小方始會驗收。伊鑒於六合國小已於八十八年九月六日以
    （八八）六合國總字第０七五三號函復頭份鎮公所，並副知
    啟森公司請啟森公司嚴格土質篩選，不良泥土禁止進入「六
    小十公設地設校工程」內，且啟森公司提出八十八年十月七
    日頭份鎮公所六合國小「文小十公設地設校工程」棄土收容
    證明書載明「此致泰山鄉公所」，伊誤以為啟森公司已告知
    泰山鄉公所該公司已收容來自「中溫疏濬工程」之棄土三萬
    六千五百六十八立方公尺，至於回填棄土至「文小十公設地
    設校工程」之良土情形，應絕對少於三萬六千多立方公尺，
    惟確實情形，應由啟森公司負責，並由泰山鄉公所自行查證
    。伊係受啟森公司及其下游包商尚陽工程行甲○○、癸○○
    欺矇，在不知情之情況下，誤予簽呈製發八十八年十一月十
    五日（八八）六合國總字第０九六六號函致送來函單位即泰
    山鄉公所，當無故意行使登載不實文書之犯行（前揭經建築
    師認可之土方累計，至八十八年十月十四日止為三萬九千七
    百立方米，伊基於前述啟森公司依合約應為篩選土質，並已
    經建築師認可之情狀，而為前述回函，實無登載不實公文書
    之故意甚明。）。統領公司向泰山鄉公所請領「中溫疏濬工
    程」餘款所須具備之棄土證明須先經棄土地點所轄之縣市主
    管建築機關即苗栗縣政府備查，而六合國小（八八）六合國
    總字第０七五三號、０九六六號函均非經苗栗縣政府備查之
    棄土證明，泰山鄉公所當不致陷於錯誤而交付財物，伊亦無
    施用詐術使人陷於錯誤而交付財物之未遂犯行云云。惟查：
一、前揭事實所載統領公司承攬泰山鄉公所中溫疏濬工程，因泰
    山鄉公所於八十八年二月四日前即通知統領公司請領工程尾
    款一千二百三十七萬一千九百元，須提出合法棄土證明並經
    審核通過始能核給，惟統領公司於八十八年八月七日完工後
    仍未能提出合法棄土證明，適被告戊○○、庚○○、張健隆
    獲知此事，明知六合國小之「文小十公設地設校工程」並未
    收容中溫疏濬之土方，仍於八十八年八月初，庚○○、張健
    隆依戊○○之意，至台北縣三重市○○街五十二號一樓統領
    公司內，向被告辛○○表示可提供六合國小「文小十公設地
    設校工程」之棄土證明文件供其請領中溫疏濬工程之尾款，
    雙方協議由辛○○以支付棄置土方體積每立方米八十元並補
    貼公關費三十六萬五千六百元之代價購買前開棄土證明文件
    。旋戊○○經由承包「六合國小文十工程」填土工程之「尚
    陽工程行」負責人甲○○及下游包商癸○○，先於八十八年
    八月十七日向啟森公司取得製撰不實之「同意統領公司承包
    泰山鄉公所中溫疏濬工程之土方三萬六千五百六十八立方公
    尺回填頭份鎮六合國小文小十公設地設校工程同意書」後，
    戊○○及癸○○二人即至六合國小，遊說六合國小校長壬○○、總務主任丁○○佯行同意中溫疏濬工程之棄土回填在六
    合國小之「文小十公設地設校工程」內，並以八十八年九月
    六日（八八）六合國總字第０七五三號函復頭份鎮公所，使
    頭份鎮公所據之以八十八年九月八日八八頭鎮建字第一五四
    三二號函復泰山鄉公所；並由癸○○取得前開函文影本轉交
    戊○○，而戊○○接續於八十八年九月九日左右指示張健隆
    持前開二份函文影本至統領公司與辛○○訂立協議書；戊○○並隨於八十八年十月十八日前數日至統領公司，向辛○○
    收取發票人統領公司、發票日八十八年十一月十日、付款人
    亞太商業銀行、面額三十六萬五千六百元之支票乙紙；嗣於
    同年十月二十九日再由甲○○製撰日期八十八年十月七日、
    虛載不實內容之「緣統領營造工程有限公司承包台北縣泰山
    鄉公所八十七年度基層建設─塭子圳及中港大排疏濬工程之
    棄土回填在頭份鎮六合國小文小十公設地設校工程之核地，
    棄土數量為萬陸仟伍佰陸拾捌立方公尺，本公司啟森營造
    股份有限公司於民國八十八年九月三十日確已收容棄土數量
    萬陸仟伍佰陸拾捌立方公尺完成無誤」之「頭份鎮六合國
    小文小十公設地設校工程棄土收容證明書」，並出具切結書
    與啟森公司，使啟森公司不知情之實際負責人盧朝現同意在
    該「證明書」用印後，即由甲○○交與不知情之其子王道衍
    轉持交六合國小總務丁○○簽由校長壬○○據此為附件，以
    八十八年十一月十五日六合國總字第九六六號函復泰山鄉公
    所，俾便統領公司得領取前開工程尾款，惟因台北縣調查站
    適時調查致統領公司迭未領取等事實，業據被告癸○○、戊○○及原審同案被告辛○○、甲○○先後於台北縣調查站、
    檢察官偵查及原審審理時供承不諱（見八十九年度他字第一
    四七四號偵查卷第九頁、第十頁、第三一三頁、八十九年度
    偵字第一八四九０號偵查卷第二八二頁、第二八三頁、第二
    八四頁、第二八六頁、第二七六頁至第二七八頁、第六五頁
    、第二一七頁、第二一八頁、第八十七頁、第三九七頁、原
    審卷二第五五頁、卷三第十七頁至三十三頁、第三十四頁至
    第三十五頁、第三十九頁、第四十一頁至第四十七頁、第五
    十七頁、第五十八頁、第五十九頁、第六十頁、第六十二頁
    、第六十三頁、第六十七頁至第六十九頁、第七十六頁至七
    十九頁、第一一九頁至第一二六頁）。
二、並有下列書證可佐：
(一)被告辛○○供承係其與張健隆所訂立內容為：「今張健隆先
    生（以下簡稱甲方）與統領營造工程有限公司（以下簡稱乙
    方）雙方共同協議條款如下：一、甲方提供苗栗縣頭份鎮公
    所文號：八八頭鎮建字第一五四三二號及六合國小文號（八
    八）六合國總字第０七五三號『文十小公設地設校工程』辦
    理北縣泰山鄉公所中港大排及塭子圳疏浚工程之棄土證明文
    件（附以上二文號之影本二份）。二、雙方協定每一立方公
    尺新台幣捌拾元整：36,568Ｍ３×80＝0000000,乙方一次支
    付予甲方，支票兌現條件如下：支票明細亞太商銀行南門分
    行＃3098─50AA0000000-$877632,＃309850AA0000000$0000
    0 00：ａ. 以乙方取得業主（泰山鄉公所收到頭份鎮公所及
    六合國小之文正本，並通知乙方本棄土證明審核核准及乙方
    取得泰山鄉公所之工程款後，隔日乙方授權甲方自行填寫以
    上支付之支票兌現日期。ｂ. 以上支付甲方之支票，在乙方
    未取得泰山鄉公所之工程款時，甲方不得擅自填寫兌現日期
    ，如有違約則甲方應負所有法律刑責，絕無任何異議。三、
    雙方嚴遵以上協議，恐口無憑，特立此書。四、雙方於八十
    八年八月十七日乙方與庚○○先生所簽立之協議書作廢。」
    之協議書影本乙份（附於八十九年度偵字第一八四九０號偵
    查卷〈下簡稱偵字一八四九０號卷〉第一九一頁）。
(二)啟森公司八十八年八月十七日之「同意統領公司承包泰山鄉
    公所中溫疏濬工程之土方三萬六千五百六十八立方公尺回填
    頭份鎮六合國小文小十公設地設校工程」之同意書。
(三)六合國小八十八年九月六日（八八）六合國總字第０七五三
    號函文內載：「主旨：復貴所於中華民國八十八年九月三日
    ，八八頭鎮建字第一五０四四號函。有關台北縣泰山鄉公所
　　八十七年度基層建設溫子圳及中港大排疏濬工程之棄土回填
  　在本分校內，如說明，請查照。說明：一、原則同意。二、
    嚴格要求土質篩選，不良泥土禁止進入，請啟森營造股份有
    限公司嚴格把關；否則一切後果由該公司承擔。」、頭份鎮
　　公所八十八年九月八日八八頭鎮建字第一五四三二號函文。
(四)尚陽工程行甲○○八十八年十月二十九日所立具，內容為：
    「本行（尚陽工程行）向貴公司承包頭份文小十（六合國小
    分校公設地設校工程）之土方及雜項工程，所需填方確由泰
    山鄉公所所監造之溫仔圳及中港大排疏濬工程之棄土方，絕
    無建築廢土及垃圾等」之切結書。
(五)啟森公司所出具，日期八十八年十月七日、內容為「緣統領
    營造工程有限公司承包台北縣泰山鄉公所八十七年度基層建
    設─塭子圳及中港大排疏濬工程之棄土回填在頭份鎮六合國
    小文小十公設地設校工程之核地，棄土數量為萬陸仟伍佰
    陸拾捌立方公尺，本公司啟森營造股份有限公司於民國八十
    八年九月三十日確已收容棄土數量萬陸仟伍佰陸拾捌立方
    公尺完成無誤」之「頭份鎮六合國小文小十公設地設校工程
    」棄土收容證明書。
(六)六合國小八十八年十一月十五日六合國總字第九六六號函覆
    泰山鄉公所函文內載：「主旨：復貴所於中華民國八十八年
    十一月一日八八北縣泰鄉建字第一四九六九─二號函。有關
    八十七年度基層建設溫子圳及中港大排疏濬工程之棄土回填
    在本分校內，如說明，請查照。說明：一、按本校於八十八
    年九月六日（八八）六合國總字第０七五三號函復苗栗縣頭
    份鎮公所，有關貴所棄土回填本校「文小十公設地」，如影
    本之說明辦理。二、茲檢附「啟森營造股份有限公司於八十
    八年十月一日（應為十月七日之誤），開立『棄土收容證明
    書』影本乙份，以資參考」等語。（以上(2)至(6)之影本均附
    於偵字一八四九０號卷第一八七頁、第一九０頁、第一九九
    八頁、第二百頁、第二一四頁、第二一八頁，原本則附於扣
    案之六合國小、頭份鎮公所函稿冊及中溫疏濬工程卷宗內）
    。
三、復有下列證人之證詞可佐：
(一)證人即啟森公司實際負責人盧朝現於原審審理時具結證稱：
    台北縣調查站八十九年五月十七日筆錄確係其所陳述者無訛
    （原審卷三第一四０頁），而其於台北縣調查站已明確供承
    ：啟森公司承包頭份鎮六合國小文十工程案，因該部分工程
    內容是交由尚陽工程行甲○○負責填方，因在契約當中已將
    填方工程及棄土證明事項交由甲○○負責，基於如此其就信
    賴甲○○，啟森公司對土方來源時無法確定為何處，僅相信
    甲○○向啟森公司所主張之「來自於中溫疏濬工程」，所以
    信賴甲○○為他製作「頭份鎮六合國小文十工程棄土收容證
    明書及相關之同意書上，和啟森公司大、小章，予甲○○作
    棄土證明之用」等語（八十九年度偵字第一八四九○號第一
    九五頁）。
(二)證人即於八十八年八月間任職頭份鎮公所職司建管業務之鄭
    號平於原審具結證稱：八十八年九月一日收到泰山鄉公所來
    函詢問要將中溫疏濬工程之土方回填文小十公設地設校工程
    ，伊即簽辦函詢六合國小是否同意，六合國小於八十八年九
    月六日以七五三號函稱原則同意，而前開七五三號函是由癸○○於同年九月七日親自送至鎮公所，九月八日癸○○催伊
    趕辦公文，故伊於當日簽辦後，就將公文（即八八頭鎮建字
    第一五三二號函）交由癸○○逕行持往泰山鄉公所等情甚明
    （見原審卷三第一六八至一七八頁、偵字一八四九０號卷第
    二０七頁）。
(三)證人即被告甲○○之子王道珩於原審具結證稱：伊與母親拿
    監工日報表到六合國小，順便把棄土收容證明書交給丁○○
    主任，是伊父親拿給伊，說是要把這文件拿給徐主任看等語
    在卷（見原審卷三第一三三、一三四頁）。
(四)統領公司所承攬泰山鄉公所中溫疏濬工程之工程尾款一千二
    百三十七萬一千九百元，既須提出合法棄土證明文件並經審
    核通過始能請領，則若無合法棄土證明文件，泰山鄉公所自
    不能核撥該工程款予統領公司，乃被告辛○○明知此節，竟
    欲以虛偽不實之六合國小棄土證明文件，作為向泰山鄉公所
    請領工程款之依據，其有為自己不法所有之意圖，且以此詐
    術，使泰山鄉公所陷於錯誤而交付財物之行為亦彰至明。
(五)被告辛○○、癸○○、戊○○及原審同案被告甲○○於原審
    審判期日以證人身分具結，先後證述如下：
  (1)證人即原審同案被告辛○○證稱：「在八十八年八月間左右
    當時是別人向我兜售棄土證明，起初是由兩人向我兜售，第
    一次接解觸還沒有談細節，（當庭指認）在庭之戊○○及庚○○是向我兜售之人，另一人只有來一次，是庚○○帶來，
    確實有簽約．．，我棄土在八十八年八月初就已挖完，廢土
    已利用別人的合法單據倒掉，可是因這工程我需要領工程尾
    款，仲介的人來找我，我就問他這樣子是否還可以拿到合法
    證明嗎？仲介的人告訴我可以幫我申報看看，仲介的人說他
    們可以出具證明，他們另外有土方的來源，而我所謂仲介的
    人，就是庚○○、戊○○、甲○○及張健隆．．．我跟仲介
    的人談過三次，第一次是庚○○、張健隆跟我談，他們談價
    格，我說六十元、七十元，他們說要回去問股東老大，該次
    沒有簽協議書，談到二、三次才敲定．．．，八十八年八月
    十七日有寫一份協議書，那是前身，後來張健隆來時，再寫
    卷附協議書，這是電話中談好，張健隆來時，我請庚○○簽
    名，庚○○說張健隆簽了就算數，我告訴他之前寫的那份怎
    麼辦，他說在協議書寫上作廢，我之前跟庚○○談的比較多
    ，所以都認為庚○○是『大仔』，後來才知道那麼多人，．
    ．．，卷附協議書是在八十八年八月十七日之後訂立的，只
    是之後的那一天我記不起來，第四條裡面有提到跟庚○○所
    簽立的協議書作廢，是確實有跟庚○○訂立協議書，協議書
    上支票票號旁邊上方有書寫十月十八日，該十月十八日就是
    我開三十六萬五千六百元支票的那一天，十月十八日這一天
    支票有交給戊○○了，交給他後才寫上去的，正確也是那幾
    天範圍，不一定是當天寫上去的，也有可能是十月十八日之
    前交票時寫的，這個協議書是在十月十八日之前簽訂的，協
    議書應該是在八月底九月初訂立的，戊○○是在我跟張健隆
    所簽訂的協議書之前就有出現，有跟庚○○一起到我公司，
    簽立協議書之後，庚○○很少跟我接洽，只有電話聯絡最近
    如何，主要跟我接洽的人是戊○○，但是張健隆也有來過一
    次，協議書是在公司簽訂，公司在三重市○○街五十二號一
    樓，隔壁就是便利商店」等語（原審卷三第十七、十八頁、
    第二十三頁至第二十六頁、二十七頁、第二十八頁、第二十
    九頁、第三十一頁至第三十三頁）。
  (2)證人即被告癸○○於原審證稱：「苗栗縣六合國小回填土方
    的工程，是我跟甲○○合作的，土方部分給我去找土來填，
    六合國小的填土工程是八十八年七月二十七日開始的，我有
    去找良土，一開始的土方是用錢購買的，有些是地下室的好
    土，是用每臺車三百元的價格買進來，到後來戊○○說臺北
    有土不用錢，還可以貼補我們水車以及環保的處理費；是戊○○跟我拿同意書過去，把六合國小的棄土證明賣給統領公
    司．．．，我後來有答應要賣六合國小的棄土證明同意書給
    統領公司，戊○○有土來，所以我就給他棄土證明的同意書
  　．．．六合國小八十八年九月六日（八八）六合國總字第０
    七五三號函文，係我到六合國小洽商校長壬○○、總務丁○○同意出具者，我去找他們時，有告訴他們工程名稱，他們
    有問這個土是否好土，因之前，戊○○有告訴我，這是帶沙
    的土，所以還是好土，校長壬○○認為這些土太髒，不同意
    進場，後來是陳財旺說服他的．．．，戊○○與統領公司辛○○簽訂協議書後，我未將此事告知壬○○及丁○○，是因
    為我根本不知道協議書的事，所以無從告知，我有告訴壬○○及丁○○有同意書，所以臺北的土就會進來，．．．，我
    去找丁○○及壬○○時，他們有問中港大排的土是什麼土，
    關於他們是否知道是疏濬出來的土，這連我都不知道，只要
    不是垃圾的土都是好土，．．．，我去找壬○○及丁○○時
    ，戊○○有跟我一起去找學校的人講土質的事，．．．我有
    在調查站說：『壬○○認為這些土方太髒，不同意進場，後
    來是戊○○說服他的』這些話，．．．，我到六合國小談進
    土時，有說要進場的棄土確實還可以再用，因為戊○○有告
    訴我，土有含沙可以用，我就很老實的跟校長說可以用，我
    還與校長談時，沒有跟他們說談成的話要給他們多少代價，
    他們工程很趕，沒有談到任何代後來沒有給校長壬○○任何
    好處，．．．，我跟戊○○到六合國小時，沒有談到給丁○○任何利益，之後也沒有給丁○○任何利益，．．．，因為
    一段時間同意進場的公文沒有下來，戊○○電話聯絡催我，
    第一次我先至六合國小，第二次我才有跟戊○○去六合國小
    ，因為要去說明土質等語在卷（見原審卷三第五十七頁至五
    十八頁、第六十二頁、第六十三頁、第六十五頁、第六十六
    頁、第六十七頁、第六十九頁、第七十頁至第七十二頁）。
  (3)證人即被告戊○○於偵查中證稱：．．．原來校長亦不同意
    泰山鄉公所溫子圳及中港大排疏濬工程的棄土回填在六合國
    小文小十設校工程工土地上，因為校長認為那些棄土是爛泥
    巴，如何做為設校工程回填土方，但是癸○○一再解釋，校
    長才同意等語（偵字第一八四九０號卷第二七七頁），於原
    審以證人身分具結證稱：「我收到辛○○所交付之三十六萬
    五千六百元之支票款項，我有分給甲○○、庚○○及張健隆
    ，．．．癸○○要賣棄土證明每立方米六十元，後來庚○○
    賣八十元一立方米，多出來的錢是癸○○、庚○○及我三人
    分，要拿棄土證明同意書，是癸○○去向啟森公司拿的，癸○○拿給庚○○，庚○○再拿給統領公司，．．．當初我不
    知道何人是校長，何人是總務，我去六合國小時，癸○○跟
    總務在談，只有我們二人一起去見丁○○，甲○○沒有，癸○○跟我說他去談土要如何進．．．，癸○○告訴我有棄土
    證明要賣，叫我幫忙找，有什麼人要買，幫忙他介紹，．．
    ．我有跟辛○○收過一張三十六萬五千六百元的支票，當時
    啟森公司有開同意書，六合國小也有函覆，是癸○○、甲○○叫我趕快去收取的，錢收回來我拿到頭份去調現，調現後
    拿到甲○○的另一個太陽城工地去投資，甲○○以扣除我工
    地應得的十七萬元來作為他有拿到這一部分的款項，其餘款
    項分給張健隆、庚○○，癸○○沒有分到，因為他有欠我九
    十幾萬元，我自己把他扣下來，我本身沒有提供土方給六合
    國小」等語（原審卷三第三十四頁、第三十五頁至第三十九
    頁、第四十一、四十二頁）。
  (4)證人即原審同案被告甲○○證稱：「我認識庚○○是因為一
    開始要填土，我都委託癸○○，後來庚○○從台北來找癸○○，癸○○告訴我，庚○○是帶拖車來填土的人，這樣才認
    識。庚○○來的時後有講，戊○○他們幾個人押著車子隨後
    就到，聽庚○○講的意思，很多的意思他要聽戊○○的指示
    ；．．．同意書是啟森公司盧副總盧朝現打電話給我，說有
    一位庚○○的人拿同意書去找他，叫他蓋章，盧朝現叫我打
    一張切結書，證明土有進來，他才肯蓋那份同意書，後來一
    星期後我才去啟森公司寫一份切結書給盧朝現，後來盧朝現
    才同意在同意書上蓋章，由啟森公司的監工謝明裕拿來工地
    交給我，交給我之後，我不知道是交給癸○○還是戊○○我
    忘記了」等語（原審卷三第一一七、一一八頁、第一一九、
    一二０頁）。
  (5)證人即被告癸○○及戊○○對於係何人至六合國小與校長壬○○、總務丁○○洽談中溫疏濬工程土方以及究係與校長壬○○或與總務丁○○商談等節，固有不一，但就六合國小校
    長（或總務）原不同意此土方進入六合國小文小十公設地設
    校工程，然經癸○○或戊○○一再解釋係屬好土後，始同意
    該土方進場乙事，供承一致，即被告壬○○亦供稱：因癸○○稱該棄土確實可用，伊才同意等語，雖被告壬○○及丁○○就出具六合國小同意中溫疏濬工程土方進入文小十公設地
    設校工程之公文，癸○○等人並允諾給予任何利益，但被告
　　即六合國小與校長壬○○、總務丁○○原既不同意前開土方
  　進入六合國小文小十公設地設校工程，乃事後改變初衷，顯
    係配合癸○○、戊○○出具不實同意進土之八十八年九月六
    日（八八）六合國總字第０七五三號函文。至前開函文，內
    容雖記載「一、原則同意。二、嚴格要求土質篩選，不良泥
    土禁止進入，請啟森公司嚴格把關，否則一切後果由該公司
    承擔」等語，然亦排除係為事前圖卸責所為之註記，否則大
    可不予同意，是以前開記載自不足據為被告壬○○、丁○○
    有利之認定。
(六)綜析上開證人即前開被告所述，辛○○為取得六合國小棄土
    證明文件，已支付戊○○三十六萬五千六百元乙節當屬無疑
    ，而此款項癸○○、甲○○是否亦分得，渠二人與戊○○所
    述固有不一，另被告庚○○亦否認此節，然本案確係戊○○
    、庚○○及張健隆等人先後與辛○○協議如何買賣棄土證明
    文件，並經渠等之仲介，由戊○○經癸○○、甲○○之配合
    參與，而先後取得啟森公司同意書、棄土收容證明書及前開
    六合國小所出具之公文既已明確，且被告戊○○、庚○○、
    癸○○、甲○○及張健隆就此不實棄土證明文件，足使辛○○得據以向泰山鄉公所詐得工程尾款，亦應有所認識，故被
    告戊○○、庚○○、癸○○、甲○○及張健隆與辛○○間均
    具犯意聯絡，洵堪認定。至證人辛○○於本院固證稱：「（
　　你在原審曾經講過與庚○○有寫過協議書，其中一份作廢，
  　內容為何？）第一次作廢就另外改寫一份，內容記不起來，
    我在地院有講很多，現在記不起來。（你與庚○○簽定第一
    份協議書時，中港大排疏浚工程是否完工？）還沒有，要不
    然就不用寫協議書。（你有沒有跟庚○○講中港大排疏浚工
    程是否完工？）他沒有問我，我也沒有跟他這樣講，實際上
    也還沒有完工。（庚○○曉不曉得中港大排挖出來土方有沒
    有載到六合國小？）他知道沒有載去。」等語，證人甲○○
　　於本院亦證稱：「（你知不知道庚○○在六合國小從事何工
  　作？）專門帶卡車進來場地倒土。（庚○○後來是不是先離
    開六合國小工地？）是的。（庚○○離開工地時六合國小土
    方工程結束沒有？）沒有。（還剩多少？）填了只有三分之
    一。（庚○○為何先離開？）我不知道。（庚○○離開後，
    戊○○與張健隆是否還在工地？）沒有，他們已經到新竹另
    外一個工地。（你是否知道庚○○與辛○○協議如何買賣棄
    土證明文件的事情？）我不知道。」云云，惟與前開證據不
    符，顯係迴護被告庚○○之詞，不足採信。
(七)六合國小「文小十公設地設校工程」係由啟森公司承攬，張
    文賢建築師負責監造，該工程填土壓實之工程數量有四萬六
    千五百十四立方公尺，而啟森公司係將此填土工程分包予甲○○所經營之尚陽工程行等事實，有前開工程合約書乙份扣
    案可佐，復為被告壬○○、丁○○所是認。再前開填土壓實
    工程，啟森公司自八十八年七月二十七日開工後，至八十八
    年九月四日止填入之土方總量為二萬一千二百一十立方公尺
    ，至八十八年九月八日為二萬二千七百一十立方公尺，至八
    十八年十月一日止為二萬七千八百立方公尺，至八十八年十
    月七日為三萬五千立方公尺，至八十八年十月十四日則係三
    萬九千七百立方公尺等節，有該工程監工日誌扣案可稽，是
    於被告壬○○於八十八年九月六日行文同意泰山鄉公所中溫
    疏濬工程之棄土回填在文小十公設地設校工程時，該設校工
    程所需土方僅餘二萬五千三百零四立方公尺，至多僅能再行
    收容之進土量約為二萬餘立方公尺而已，乃竟同意統領公司
    施作泰山鄉公所「中溫疏濬工程」疏濬之三萬六千立方公尺
    污泥腐方超量進場，難認無違法之認知。再前開土方屬污泥
    腐方，且被告壬○○原亦不同意進該土方，是雖經癸○○、
    戊○○一再解釋係屬好土，惟依「文小十公設地設校工程」
　　合約書內所附施工說明注意事項第三點明訂：「土方必須為
  　乾淨的土質，經建築師認可後方可進場，不可以建築廢棄物
    或事業廢棄物混充土方」，土質如何，仍應依約取得張文賢
    建築師之認可，始得為之，乃被告壬○○自承於出具同意之
    公文時，並未先行徵詢建築師張文賢之認可，即率先於八十
    八年九月六日以六合國總字第七五三號函復頭份鎮公所、統
    領公司同意「中溫疏濬工程」疏濬之三萬六千立方公尺污泥
    腐方進場，更見情虛。至被告壬○○於苗栗縣政府八十八年
    十月十六日八八府建河字第八八０００八九五四九號副知六
    合國小之函文及臺北縣政府八十八年十月十四日八八北府工
    水字第三八九三八號函文上（有關同意中溫疏濬工程棄土填
    入六合國小文小十公設地設校工程乙事）固分別批示：「影
    本函送建築師及包商做好品管」、「請轉請建築師及包商嚴
    管品質，不合施工要點之泥土禁止入場」等語，惟亦難認已
    符合前引施工說明注意事項之規定，自不足據為被告壬○○
    有利之認定。況「中溫疏濬工程」疏濬之三萬六千立方公尺
    污泥腐方根本未進場，被告壬○○、丁○○卻於同年十一月
    十五日出具之六合國總字第九六六號函覆泰山鄉公所、統領
    公司，表示該三萬六千立方公尺污泥腐方業已進場完竣，凡
    此僅係單純之事實認定，未涉任何工程專業，被告壬○○、
    丁○○焉能以專業不足或已依規定簽報校長核准置辯，被告
    壬○○、丁○○有明知不實而為登載之故意，已至為明灼。
(八)被告壬○○、丁○○雖分別辯稱：「監工日誌是由包商製作
    ，按照慣例伊會在監工日誌上蓋章，不可能查證日誌的真實
    性」、「沒有去核對記載內容的真實性」等語，且證人王道
    珩於原審審理時亦證稱：扣案六合國小文小十公設地設校工
　  程監工日誌係由被告甲○○之子王道珩按日依施工進度所填
    製，並於填製後交給建築師事務所（張文賢建築師）所派遣
    之現場監造人員審核，壬○○及丁○○從未向王道珩詢問所
    填入土方係來自何處等語（原審卷三第一三五頁至第一三六
    頁）；惟查原審共同被告即證人甲○○於原審審理中具結證
    稱：被告壬○○及丁○○知道至八十八年九月六日止，土已
    填入三萬六千多立方公尺，因為要填的地方是一凹地，土一
    直填入，快要跟路平，可以看出來等語（原審卷三第一二一
    至第一二六頁），雖甲○○所言至八十八年九月六日所填入
    之數量，與前開監工日誌所登載不符，但其所稱：因為要填
    的地方是一凹地，土一直填入，快要跟路平，可以看出來等
    語，係屬客觀事實，被告壬○○、丁○○何能謂無所認識。
    況扣案監工日誌，其上包商簽認處係蓋用啟森公司及其負責
    人林連福之印章，而校長壬○○之職章則緊接於「張文賢建
    築師事務所」、「張文賢」大小章之後，且被告丁○○於原
    審審理時亦供稱：監工日誌是啟森公司的人寫好，拿給建築
    師蓋章後，再交給我轉交給校長等語（原審卷一第一三二頁
    ），足見監工日誌係經被告丁○○轉交被告壬○○，被告壬○○並在上面核章。再者，被告壬○○、丁○○自承時至文
    小十公設地設校工程巡視工程進度及施工情形，對於工程是
    否完工以及外在進土之客觀事實及條件，何能諉為不知，或
    認被告壬○○在監工日誌核章僅具事後核備性質。況原審同
    案被告辛○○於偵查中坦承所承攬施作之泰山鄉公所八十七
    年度中溫疏濬工程，並無合法棄土證明、仍開工、通過階段
　　驗收、請領部分工程款，完工、通過總驗收，疏濬之污泥腐
  　方時已交由不特定卡車，運往八里地區等不明地點棄置，所
    陸續提報於泰山鄉公所之「新興棄土場、沙鹿鎮現有石業有
    限公司棄土場、平溪棄土場、楊梅鎮草南坡、六合國小」與
    以新竹縣關西鎮大旱坑小東坑小段二十九號土地之「土地借
    用同意書」，充作所謂「臨時堆棧場」等相關棄土證明及運
    棄計劃文件均屬不實，暨完工總驗收後，透過知情並有犯意
    聯絡之被告庚○○、戊○○、癸○○及原審同案被告甲○○
    人之仲介、配合，取得知情並有犯意聯絡之被告壬○○、丁○○以六合國小名義，於八十八年九月六日、同年十一月十
    五日，出具六合國總第七五三號函、六合國總字第九六六號
    函（即「文小十公設地設校工程」之同意進場證明及進場完
    竣證明）分別答覆苗栗縣頭份鎮公所及台北縣泰山鄉公所，
    俾作為統領公司請領溫子疏濬工程餘款之棄土證明等語，被
　  告戊○○於偵查中坦承：我與癸○○等同係不實棄土證明之
  　掮客，由庚○○負責找土方，再賣給辛○○。癸○○負責棄
    土證明等語，原審同案被告甲○○於偵查中亦坦承：庚○○
    、戊○○及癸○○間具有購買不實棄土證明之共犯結構，而
    伊係為感謝鍾仁相等免費提供填方之故，而被利用等語，足
    見被告壬○○、丁○○前開所辯，與事實不符，自不足取。
(九)按被告戊○○、庚○○、癸○○及甲○○等人，就販售不實
    棄土證明文件予辛○○之事實，各有其分擔之行為，而均具
    有意圖為自己不法所有之犯意聯絡，業經本院依憑證據認定
    如前。再被告癸○○就取得不實棄土證明收容書部分未參與
    乙節，固據原審同案被告癸○○迭於台北縣調查站、偵查及
    原審審理時供承一致，此部分所辯尚足採信，惟仍無卸於其
    前已與戊○○同謀詐欺取財，而著手取得不實進土同意書之
    行為。另原審同案被告甲○○既知悉其出具「切結書」以說
    服啟森公司所出具「棄土收容證明書」及「同意書」，其內
    容係屬不實，自難認其主觀上無不法所有之意圖。又被告戊○○與庚○○及張健隆找辛○○洽談買賣不實棄土證明文件
    時，辛○○從未提及堆棧場之事，有關堆棧場轉運之事，係
    其等於法院開庭時始聽到辛○○言及等情，業據原審同案被
    告辛○○於原審審理時供述甚明（原審卷三第一九七、一九
    八頁），互核前開辛○○以統領公司名義與張健隆所訂立協
    議書，其內並未提及堆棧場轉運之事，即戊○○於台北縣調
    查站及偵查中之筆錄亦供承此節，足見辛○○前開所述堪以
    採信。被告戊○○辯稱：伊以為係將棄土堆置在所謂堆棧場
    ，再由堆棧場轉運到六合國小云云，無非空言不足採信。再
    依前開辛○○以統領公司名義與張健隆所訂立協議書，其上
    第四項載明：「雙方於八十八年八月十七日乙方與庚○○先
    生所簽立之協議書作廢」，互核辛○○所述：我所謂仲介的
    人，就是庚○○、戊○○、甲○○及張健隆．．．我跟仲介
    的人談過三次，第一次是庚○○、張健隆跟我談，他們談價
    格，我說六十元、七十元，他們說要回去問股東老大，該次
    沒有簽協議書，談到二、三次才敲定．．．，八十八年八月
    十七日有寫一份協議書，那是前身，後來張健隆來時，再寫
    卷附協議書，這是電話中談好，張健隆來時，我請庚○○簽
    名，庚○○說張健隆簽了就算數，我告訴他之前寫的那份怎
    麼辦，他說在協議書寫上作廢，我之前跟庚○○談的比較多
    ，所以都認為庚○○是『大仔』」等語，足見原審同案被告
    被告庚○○既參與與辛○○之協議，且亦曾與辛○○訂立協
    議書無訛，其非僅為戊○○跑腿而已。
(十)綜上所述，被告戊○○、庚○○、癸○○、壬○○、丁○○
    所辯，均無非卸責之詞，不足採信。
丁、論罪科刑之理由：
一、核被告癸○○、戊○○、庚○○、壬○○、丁○○所為，係
    犯刑法第三百三十九條第三項、第一項之詐欺取財未遂罪（
    起訴書係引用同法第三百三十九條第三項、第二項之詐欺得
    利未遂罪，惟經到庭公訴檢察官於原審九十三年三月二十六
    日審判中陳述更正起訴法條如上，自無變更起訴法條之必要
    ）及刑法第二百十六條行使同法第二百十三條之公務上登載
    不實文書罪。被告癸○○、戊○○、庚○○、壬○○、丁○○詐欺取財之行為係屬未遂，應依刑法第二十六條規定減輕
    其刑。被告癸○○、戊○○、庚○○、壬○○、丁○○前後
    二次行使公務上登載不實文書犯行，時間緊接，手段相若，
    犯罪構成要件相同，顯係基於概括犯意反覆為之，應依連續
    犯之規定，論以一罪，並加重其刑。所犯前開二罪間有方法
    癸○○、戊○○、庚○○、壬○○、丁○○與辛○○、甲○○及張健隆間有犯意聯絡及行為分擔，為共同正犯（被告癸○○、戊○○、庚○○、辛○○、甲○○及張健隆雖非公務
    員，惟與具公務員身份之被告壬○○、丁○○間共同實施犯
    罪，依刑法第三十一條第一項之規定，仍應以共犯論）。
二、被告戊○○於八十四年五月九日因水利法案件，經臺灣士林
    地方法院以八十三年度訴字第一四二三號判決判處有期徒刑
    四月確定，於八十五年二月十三日易科罰金執行完畢，有本
    院被告全國前案紀錄表在卷可按，於五年之內再犯有期徒刑
    以上刑之本罪，為累犯，應依法加重其刑，並依刑法第七十
    一條第一項規定先加後減之。
三、原審就被告癸○○、戊○○、庚○○部分因予論罪科刑，固
    非無見。惟查：原判決認定被告癸○○、戊○○、庚○○不
    構成刑法第二百十六條行使同法第二百十三條之公務上登載
    不實文書罪，尚有違誤，被告癸○○、戊○○、庚○○等上
    訴意旨，否認犯罪，固無足取，但查原判決此部分既有上開
    可議，應予撤銷改判。另原判決未為詳究，遽為被告壬○○
    、丁○○無罪之判決，亦有違誤，公訴人執此指摘原判決此
    部分不當，為有理由，亦應予撤銷改判。爰審酌被告戊○○
    居於仲介販售不實棄土證明文件之主導地位，犯後又未完全
    吐實，態度不佳，被告庚○○係戊○○之受雇人，因依戊○○之指示而為，被告癸○○係業主，為能獲得工程款參與犯
    行，被告壬○○、丁○○分別擔任苗栗鎮六合國小校長及總
    務主任，不知廉節操守，與其餘被告等共同犯罪，情節亦非
    輕微以及其等之素行、品行，暨因台北縣調查站及時查獲，
    尚未造成泰山鄉公所之實際損害等一切情狀，分別量處如主
    文第二項至第六項所示之刑。本院認定被告癸○○、戊○○
    、庚○○係成立刑法第二百十六條行使同法第二百十三條之
    公務上登載不實文書罪，並以原審判決適用法條不當而撤銷
    ，自得諭知較重於原審判決之刑，附此敘明。
據上論斷，應依刑事訴訟法第三百六十九條第一項、第三百六十
四條、第二百九十九條第一項前段、第三百六十八條，刑法第二
十八條、第三十一條第一項、第二百十六條、第二百十三條、第
三百三十九條第三項、第一項、第二條第一項、第二十六條、第
四十七條、罰金罰鍰提高標準條例第一條前段，判決如主文。
本案經檢察官呂光華到庭執行職務。
中　　華　　民　　國　　94　　年　　6 　　月　　29　　日
                  刑事第二十庭　審判長法  官  陳貽男
                                      法  官  李世貴
                                      法  官  高明哲
以上正本證明與原本無異。
如不服本判決，應於收受送達後十日內向本院提出上訴書狀，其
未敘述上訴之理由者並得於提起上訴後十日內向本院補提理由書
（均須按他造當事人之人數附繕本）。
                                      書記官  李垂福
中　　華　　民　　國　　94　　年　　6 　　月　　29　　日
刑法第二百十六條
行使第二百十條至第二百十五條之文書者，依偽造、變造文書或
登載不實事項或使登載不實事項之規定處斷。
刑法第二百十條
偽造、變造私文書，足以生損害於公眾或他人者，處五年以下有
期徒刑。
刑法第二百十三條
公務員明知為不實之事項，而登載於職務上所掌之公文書，足以
生損害於公眾或他人者，處一年以上七年以下有期徒刑。
刑法第三百三十九條
意圖為自己或第三人不法之所有，以詐術使人將本人或第三人之
物交付者，處五年以下有期徒刑、拘役或科或併科一千元以下罰
金。
以前項方法得財產上不法之利益或使第三人得之者，亦同。
前二項之未遂犯罰之。
